臺灣高等法院高雄分院刑事裁定　　　　　　　　　　　　九十三年度抗字第八五號
　　抗　告　人
　　即自 訴 人　甲○○
　　被　　　告　乙○○
右列抗告人因偽造文書案件，不服台灣高雄地方法院中華民國九十三年四月九日裁定
（九十二年度自字第一九一號），提起抗告，本院裁定如左：
    主  文
原裁定撤銷，發回台灣高雄地方法院。
    理  由
一、本件自訴及抗告意旨略以：被告乙○○為自訴人之前夫，於民國八十三年間擔任
    耀工程股份有限公司之總經理，為從事業務之人，由於婚後不知自訴人下落，
    為圖追查自訴人究係任職何家公司，而於同年五月二十七日偽填「勞工保險加保
    申報表」，持向勞工保險局虛偽申報自訴人為耀公司之員工投保勞工保險而行
    使之，俟查得自訴人係任職服興實業股份有限公司後，即於同年八月十二日偽填
    「勞工保險退保申報表」，持向勞工保險局虛偽申報自訴人離職退保，連續矇使
    不知情之勞工保險局承辦人員，將被告所申報之自訴人加保及退保資料，輸入其
    職務上所掌電腦中之「勞工保險被保險人投保資料表」及「勞工保險卡」公文書
    內，均足以生損害於該局對勞工保險管理之正確性及自訴人。因認被告涉犯刑法
    第二百十四條之使公務員登載不實事項於公文書罪嫌及第二百十六條、第二百十
    五條之行使業務上登載不實文書罪嫌。原裁定駁回自訴，固非無據，然投保單位
    將員工投保薪資以多報少，或虛列員工，均構成刑法第二百十四條之使公務員登
    載不實事項於公文書罪，新近實務判決已採此見解，且勞工保險局亦函復原審表
    示對勞工保險之加保、退保，並未作實質審查等語，足見原審所引用最高法院判
    決見解，顯已侵越行政機關之職權；又原審僅採信證人蘇麗玲之證言即認申報表
    非被告所指示填載，而是耀公司董事長葉榮濱所指示申報，但原審多次傳喚葉
    榮濱作證，均以工作需要在大陸為由請假，究是因無端被扯入本件糾紛，其與被
    告又係事業夥伴，出庭作證是否據實作證而感為難，或真是無法到庭？既經法院
    傳喚，實應續傳以查明真相，爰依法提出抗告等語。
二、原裁定略以：(一)依勞工保險條例規定，勞保局承辦人員對於投保單位申報之員工
    薪資金額，有查核之權責。被告就其僱用之勞工向勞保局辦理勞工保險而申報該
    勞工之薪資金額，其正確與否，既尚有待於勞保局之查核，縱其將投保薪資金額
    以多報少而申報不實，依上開說明，殊不能將之與「使公務員登載不實」同視，
    即不足構成刑法第二百十四條之罪（最高法院八十二年度台非字第四○二號及八
    十三年度台非字第二三九號判決參照）。自訴人指稱其並未在耀公司任職，惟
    被告竟偽填「勞工保險加保申報表」「勞工保險退保申報表」，持向勞工保險局
    虛偽申報自訴人為耀公司之員工投保勞工保險而行使等情，惟勞工保險局承辦
    之公務員本須依職權查明其上記載之真實性，憑為准駁之依據，並非經被告一提
    出前開文書申請，承辦之公務員即必須予以核准，是被告要無犯刑法第二百十四
    條之明知為不實之事項，而使公務員登載於職務上所掌之公文書罪之可言。(二)按
    刑法第二百十五條之罪，須限於從事業務之人，並於業務上登載不實之事項，始
    足當之（最高法院八十八年度台上字第三一一六號及第五一二五號判決參照）。
    被告僅係耀公司之董事，並未在耀公司任職乙節，業據證人即耀公司之前
    職員蘇麗玲到庭證述在卷（九十二年七月八日訊問筆錄），自訴人雖提出被告為
    耀公司總經理之名片，以證明被告任職耀公司，然被告否認該名片之真正，
    自訴人又無法提出證據證明被告確為耀公司之總經理，是尚難僅憑上開名片遽
    為不利於被告之認定。再者，本件自訴人之「勞工保險加保申報表」及「勞工保
    險退保申報表」並非被告所填載，而係耀公司之董事長葉榮濱指示蘇麗玲填載
    並持以向勞工保險局申報等情，亦據證人蘇麗玲結證明確（同上訊問筆錄），是
    被告既未任職耀公司，亦未製作自訴人之「勞工保險加保申報表」及「勞工保
    險退保申報表」，則被告尚無成立刑法第二百十五條之可能。此外，自訴人並未
    提出其他證據以資證明自訴意旨所指之事實，應認被告犯罪嫌疑顯有不足，依刑
    事訴訟法第三百二十六條第三項、第二百五十二條第十款，裁定駁回自訴等語，
    固非無見。
三、經查：
（一）按刑事訴訟法第三百二十六條固規定法官得於第一次審判期日前，訊問自訴人
      、被告及蒐集或調查證據，經訊問及調查結果，如認犯罪嫌疑不足者，得以裁
      定駁回其自訴。然第一次審判期日前之調查證據，仍應秉諸直接審理原則及法
      律規定，如係合議審判，受命法官為準備審判起見，雖得於審判期日前訊問被
      告及蒐集或調查證據，但其目的在保全證據，並便利審判之進行。為貫徹直接
      審理及言詞審理原則之精神，除預料證人不能於審判期日到場，得於審判期日
      前訊問外，均應於審判期日加以調查，俾得形成正確之心證，而為適當之判斷
      。因訊問證人，係使其陳述所觀察之事實，與鑑定之係以判斷之意見為證據方
      法不同，為使法院得有明晰之印象，並賦與當事人或辯護人詰問機會，以判明
      證言之真偽，自應在審判期日直接調查為當。查原審於九十二年七月八日傳喚
      證人葉榮濱、蘇麗玲到庭，證人蘇麗玲遵期到庭作證，雖製作訊問筆錄，但二
      位證人傳票則均註明「審理傳票」，此有送達證書三紙在卷可稽（見原審卷第
      一一○至一一二頁），已有疏誤。且本件裁定係以合議庭組織，雖上開傳訊證
      人係在新制實施前，然參以刑事訴訟法第二百七十六條第一項規定，並未敘明
      有何預料證人不能於審判期日到場之理由，況依卷內資料，證人蘇麗玲似無不
      能於審判期日到場之情形，但原審於上開期日進行訊問程序時，即傳喚證人蘇
      麗玲到庭作證陳述（見原審卷第一二一至一二三頁），揆諸上述說明，尚難謂
      於法無違。
（二）次按證人之陳述，其證言可信與否，涉及證人的知覺、記憶、表達能力及真誠
      性，可能礙於情面或壓力，未完全透露事實原委，也可能為幫助某人，而刻意
      作出不實或扭曲之陳述。證人陳述過去事實，既可能有如此嚴重的瑕疵，在訴
      訟程序上為擔保供述證據之真實性，設有交互詰問、對質、排斥傳聞、具結等
      制度，其中具結程序，能使證人知道其所陳述之嚴肅意義，有特別義務僅陳述
      所確信之事實，及違反須接受偽證之處罰，對證人之陳述，自有一定程度之拘
      束。查原審訊問證人蘇麗玲當時之刑事訴訟法第一百八十六條第五款固規定證
      人為被告或自訴人之受僱人者，不得令其具結。原審法官以證人任職於霖公
      司擔任專員，而被告係該公司總經理，而諭令無須具結（見原審卷第一二一頁
      ），然證人蘇麗玲既係霖公司受僱人，雖被告為該公司總經理或董事長，但
      究與公司法人有別，自難認定證人為被告之受僱人。證人與被告間既無僱傭關
      係，依法應令其具結，始合規定。原審誤解上述規定，而未令證人蘇麗玲具結
      ，實有違誤。況此未經具結之證言，參諸最高法院六十九年台上字第二七一○
      號等判例意旨，應不得作為證據（九十二年九月一日施行之刑事訴訟法第一百
      五十八條之三已增列明定）。是原裁定理由將該未經具結之證言採為認定之基
      礎，自屬採證違法。
（三）原審傳訊證人蘇麗玲後，採信其證詞，認定勞工保險加保、退保申報表並非被
      告所填載，而係耀公司董事長葉榮濱指示證人填列並持以向勞工保險局申報
      之事實。但證人蘇麗玲亦陳述其明知自訴人甲○○未在耀公司任職，何以葉
      榮濱會如此指示，亦未告知原因（見原審卷第一二二頁），則葉榮濱與自訴人
      究有何關係，或目的、動機，會讓葉榮濱明知上開不實事項，而指示蘇麗玲填
      載上開加保、退保申報表？又所不實填載者又恰係被告之前妻甲○○？攸關此
      部分事實之認定，應有傳喚證人葉榮濱到庭說明之必要。再按董事乃董事會之
      成員，且為股份有限公司之法定必備之業務執行機關，雖公司法設董事會採集
      體執行制，即以董事長為公司對外之代表人（第二百零八條第三項），但一般
      董事除以董事會成員參與董事會決議而為公司業務執行之決定外，更屬公司法
      第八條第一項所定之公司負責人，甚至亦得個別行使各種權限，如在公司股票
      簽章及召集董事會之權利。因此，股份有限公司之董事，仍不失為公司之法定
      必備之業務執行機關（見王文宇著，公司法論，第三二七頁）。原裁定謂「被
      告僅係公司之董事，並未在公司任職」云云，似將股份有限公司之董事，誤以
      為僅係公司之股東，或誤以為未受僱公司擔任經理等職務，即非公司從事業務
      之人，容有再研求之餘地。
（四）被告於自訴人抗告後，提出答辯狀稱「自訴人在原審開庭時，對證人蘇麗玲之
      證詞，僅對被告職務有所爭執而已，自訴代理人對該證詞亦無意見，依此葉榮
      濱指示蘇麗玲為自訴人申報加退保乙事，確係事實，不得再執此抗告」「自訴
      人對所指訴之事實，應負舉證責任，但本件毫無所憑，且要求原審一再傳訊證
      人葉榮濱到庭，豈非要求職司中立審判之法院淪為自訴人之調查機關」等語，
      固非無見。惟：
    一按刑事訴訟程序，法院每調查一證據畢，應詢問當事人有無意見，然不因當事
      人或辯護人表示無意見或簡略回答，即對該證據或待證事實有自認或不爭執之
      效果，仍應就卷內資料查明當事人之意見；次查自訴代理人於其後準備程序中
      ，除聲請傳喚證人葉榮濱外，亦聲請函調上開勞工保險加保、退保申報表原本
      （影本在原審卷第三六至三七頁），期查明是否真係葉榮濱所指示，及申報表
      上之筆跡是否確係蘇麗玲偽填（見原審卷第一五三頁），此等文件並非難以取
      得，此部分亦關係原裁定之認定是否可採之重要事證。尚不能以自訴代理人對
      該證詞無意見（見原審卷第一二三頁），即謂證人所述上情屬實。原審未予函
      調，亦未說明就此部分未何不予調查之理由，已有未洽。
    二至於自訴人未提出足夠事證，一再請求傳訊證人，法院豈不淪為自訴人之調查
      機關云云。按自訴人對於被告之犯罪事實，應負舉證責任，並指出證明之方法
      ，即包括指出調查之途徑，與待證事實之關聯及證據證明力等事項（最高法院
      九十一年第四次刑事庭決議參照）。法院雖無蒐集證據之義務，但刑事訴訟法
      上所謂「蒐集證據」與「證據調查」之意義非同，前者不限於案內所存在證據
      ，法院為發現真實，應從各方面詳加蒐集取證，此不涉及證據力之判斷；後者
      乃形成心證之必要程序，原有雙重意義，一為發見證據之調查，即對於尚未出
      現之證據予以取得；一為踐行證據調查程序之調查，即法庭活動中對於已經提
      出法院之證據，所為之判斷與評價作為。而「蒐集證據」與「發見證據之調查
      」兩者之區別，在於是否指出調查之方法、途徑，與待證事實之關聯及證據證
      明力等事項。苟聲請法院調查時，連待證主張或其間關聯性俱無，僅就某一證
      據方法聲請法院調查，欲視調查結果如何而予以取捨，此即所謂假審判程序以
      蒐集證據，即非法之所許。
    三現行刑事訴訟制度採行改良式當事人進行主義，為避免法院在調查證據以前，
      即對被告形成先入為主之偏見，證據之提出及聲請已交由當事人承當，即由當
      事人優先啟動發現真實之程序機制。然無論檢察官或自訴人、被告，均有聲請
      法院調查證據之權，尤其在現行自訴制度下，自訴人非如檢察官具有執行蒐證
      之強制處分權，自訴人有權聲請法院調查證據，更毋庸置疑。查自訴人提起本
      件自訴，已提出名片、書函、投保資料表等證物為證，其後因被告到庭抗辯
      耀公司之董事長為葉榮濱，其僅係該公司董事，並未擔任總經理等語，自訴代
      理人乃當庭聲請傳訊證人葉榮濱，主張證人與自訴人沒有任何關係，不需要安
      排自訴人加入該公司勞工保險（見原審卷第四七頁）。迨新制實施後，更以書
      面提出爭點整理暨聲請調查證據狀，表明事實、法律爭點，臚列證據清單及聲
      請調查人證、書證並敘明待證事項（詳參原審卷第一五九至一六三頁）。形式
      上觀之，所聲請調查之證據與待證事實具有關連性，更已指出證明方法，法院
      於確認證據與事實之關連性後，而為此一證據之調查，並非被告所謂以法院為
      偵查機關蒐集證據。
四、綜上所述，關於自訴人勞工保險加保、退保申報表是否確係蘇麗玲所填載，是否
    係依公司董事長葉榮濱指示而為，其動機目的為何，乃至被告是否確在耀公司
    擔任總經理職務或實際參與經營，縱證人蘇麗玲所述為實，甚或被告非屬該公司
    從事業務之人，但被告與葉榮濱間是否有共犯可能（刑法第三十一條參照），凡
    此均有待查明，以判斷被告有無如自訴人所指之犯行。按心證之形成來自容許之
    證據，證據證明力判斷之正確與否，應視其應行調查之證據已否盡其調查之職責
    而定，如有應調查之證據未予調查，不特心證形成之條件未臻完備，且其所形成
    之心證，因受調查證據範圍之限制，亦難期正確，從而亦影響真實之發現。證人
    葉榮濱曾具狀請假（見原審卷第一一七頁），但仍應待其到案證述以明真相，原
    審未經查明釐清，遽以右開尚有瑕疵可指之蘇麗玲證詞，即認被告所涉業務上登
    載不實之罪嫌不足，作為被告有利認定之唯一證據，而以裁定駁回自訴，稍嫌速
    斷，亦難昭信服。本件抗告意旨指摘原裁定不當，為有理由；被告之答辯意見未
    能釐清相關程序法上之概念，亦有誤會，自應由本院將原裁定撤銷，發回更審，
    期臻翔適。至於原裁定認被告不構成刑法第二百十四條之使公務員登載不實罪部
    分，基於審判不可分原則，亦一併發回，附此敘明。
據上論結，應依刑事訴訟法第四百十三條，裁定如主文。
中    華    民    國      九十三      年      七      月     十九   日
                              臺灣高等法院高雄分院刑事第三庭
                                  審判長法官  周賢銳
                                        法官  謝宏宗
                                        法官  黃建榮
右正本證明與原本無異。
不得再抗告。
                                  法院書記官  鄭翠芬
中    華民    國      九十三      年      七      月     十九   日
